【裁判字號】    99,上更(二),66
【裁判日期】    990511
【裁判案由】    誣告
【裁判全文】
臺灣高等法院臺南分院刑事判決      99年度上更(二)字第66號
上  訴  人
即  被  告  丙○○
選任辯護人  熊家興律師（扶助律師）
            李國禎律師（扶助律師）
上列上訴人因誣告案件，不服臺灣臺南地方法院95年度訴字第15
43號中華民國96年3月3日第一審判決（起訴案號：臺灣臺南地方
法院檢察署95年度偵字第13691號），提起上訴，判決後經最高
法院第二次發回更審，本院判決如下：
    主  文
原判決撤銷。
丙○○無罪。
    理  由
一、公訴意旨略以：丙○○明知甲○○與乙○○二人係朋友關係
    ，其與甲○○之間因為債務糾紛之事，於民國95年2月4日晚
    上10時許，由丙○○邀甲○○至臺南縣永康市○○○路363
    號前協商，乙○○則陪同甲○○到場，甲○○與乙○○到場
    後雙方因言語齟齬發生糾葛，丙○○竟基於意圖使甲○○與
    乙○○二人受刑事追訴之犯意，捏造甲○○與乙○○二人有
    傷害、妨害自由、妨害名譽、恐嚇及誣告之不實事項，於同
    日晚上10時某分許，先撥打「110」報案電話向警報案；復
    於同日晚上10時50分至臺南縣警察局永康分局永康派出所（
    下稱永康派出所）提出告訴，誣指甲○○與乙○○二人涉犯
    上開罪行，嗣經檢察官偵查後，甲○○與乙○○二人被指涉
    犯傷害、妨害自由、妨害名譽、恐嚇犯行部分，以95年度偵
    字第5672號為不起訴處分確定；丙○○嗣於95年8月2日再向
    臺灣臺南地方法院檢察署提起刑事告訴暨再行起訴聲請狀誣
    指前揭二人犯誣告犯行，此部分亦經同署檢察官以95年度偵
    字第123690號為不起訴處分。因認被告丙○○係犯刑法第16
    9條第1項之誣告罪嫌。
二、證據能力部分：
（一）按被告以外之人於審判外之言詞或書面陳述，除法律有規
      定者外，不得作為證據。被告以外之人於偵查中向檢察官
      所為之陳述，除顯有不可信之情況者外，得為證據。刑事
      訴訟法第159條第1項、第159條之1第2項分別定有明文。
      經查：
      (一)證人甲○○、乙○○分別於95年2月5日、同年月19日警
        詢之證述，為審判外之供述，且核與證人甲○○、乙○○事後於偵查及原審以證人身份接受交互詰問所為之證
        述，又大致相同，是證人甲○○、乙○○於上開警詢中
        之供述，並無較可信之特別情況，無刑事訴訟法第159
        條之1以下有關傳聞法則例外之適用，則其二人於警詢
        之證述，均無證據能力。
      (二)證人即承辦警員王昭智於95年5月9日偵查中作證，證人
        甲○○、乙○○、王昭智於95年9月5日偵查中作證，均
        已依法具結在卷，並於原審審理中均以證人身分接受交
        互詰問，本院審酌其等於上開偵查中之言詞供述作成時
        之狀況，並無顯有不可信之情況，亦無不宜作為證據之
        情事，依刑事訴訟法第159條之1第2項之規定，上開三
        證人於偵查中之證述，均得作為證據。
（二）次按刑事訴訟法第158條之3規定：「證人、鑑定人依法應
      具結而未具結者，其證言或鑑定意見，不得作為證據。」
      ；而所謂「依法應具結而未具結者」，係指檢察官或法官
      依刑事訴訟法第175條之規定，以證人身分傳喚被告以外
      之人（證人、告發人、告訴人、被害人、共犯或共同被告
      ）到庭作證，或雖非以證人身分傳喚到庭，而於訊問調查
      過程中，轉換為證人身分為調查時，此時其等供述之身分
      為證人，則檢察官、法官自應依同法第186條有關具結之
      規定，命證人供前或供後具結，其陳述始符合第158條之3
      之規定，而有證據能力。若檢察官或法官非以證人身分傳
      喚，而以告發人、告訴人、被害人或共犯、共同被告身分
      傳喚到庭為訊問時（例如刑事訴訟法第71條、第219條之6
      第2項、第236條之1第1項、第248條之1、第271條第2項、
      第271條之1第1項），其身分既非證人，即與「依法應具
      結」之要件不合，縱未命其具結，純屬檢察官或法官調查
      證據職權之適法行使，當無違法可言。而前揭在檢察官面
      前作成未經具結之陳述筆錄，係屬被告以外之人於偵查中
      向檢察官所為之陳述，本質上屬於傳聞證據，基於保障被
      告在憲法上之基本訴訟權，如已經法院傳喚到庭具結而為
      陳述，並經被告之反對詰問，前揭非以證人身分而在檢察
      官面前未經具結之陳述筆錄，除顯有不可信之情況者外，
      得為證據，並應於判決內敘明其符合傳聞證據例外之理由
      ，不能因陳述人未經具結，即一律適用同法第158條之3之
      規定，排除其證據能力（最高法院96年度臺上字第3527號
      判決參照）。查證人甲○○、乙○○於95年4月13日偵查
      中之供述，雖未經具結，但彼等於該日均係以被告身份接
      受檢察官之訊問，而非以證人身分到庭作證；且證人甲○○、乙○○於原審審理中，亦均以證人身份具結，並經被
      告及其辯護人為反對詰問，揆之上開規定及最高法院判決
      意旨，應認證人甲○○、乙○○於95年4月13偵查中之供
      述，均有證據能力。
（三）大眾商業銀行鳳山分行函覆丙○○所有大眾銀行鳳山分行
      帳號000000000000號帳戶於88年11月29日及同年12月7日
      ，分別匯入新台幣（下同）2萬元及38萬元之商業銀行存
      款往來明細表，乃銀行行員就存款戶其帳戶內存款時間、
      種類、金額、餘額之紀錄以機械記錄方式列印製作之存款
      往來明細表，係函覆原審法院依法向大眾商業銀行鳳山分
      行函詢所取得，並非被告以外之人於審判外之言詞或書面
      陳述，自有證據能力。至證人甲○○所製作之匯出匯款申
      請單2份，為88年間所製作，距本案發生之日已久，於製
      作當時尚難預料將來訴訟上做為證據之用，復核與上揭大
      眾商業銀行鳳山分行函覆紀錄相符，且與證人甲○○到庭
      結證之證述相符，偽造之可能性極小，因認乃於具有可信
      之特別情況下所製作，依據刑事訴訟法第159條之4第3款
      之規定，而得為證據。
（四）0000000000號行動電話通聯紀錄為臺灣大哥大股份有限公
      司於作為收取電話費或證明發、送話記錄之用，於電話發
      送話時，機房電腦就會利用磁片紀錄，固定時間將磁片電
      腦列印，係機械性列印之通聯紀錄，且屬合法取得，自具
      有證據能力。
（五）臺灣臺南地方法院檢察署95年度偵字第5672號、第12369
      號不起訴處分書、臺灣高等法院臺南分院檢察署95年度上
      聲議字第466號處分書，乃檢察官為提起或實行公訴，而
      依法調查犯人及證據之程序。上揭不起訴處分書及處分書
      ，乃本於實施偵查權檢察官，依法定程序調查犯人及證據
      後所製作偵查之結果，係公務員職務上製作之偵查結果證
      明文書。該偵查過程屢次訊問被告、證人及被害人，並調
      閱相關證物，依偵查卷內所顯示之證據，並未有不可信之
      情況，依刑事訴訟法第159條之4第1款規定，而有證據能
      力。又永達醫院簡便行文表（見本院更一審卷第38頁），
      係該醫院經本院函請查覆被告受傷情形，該醫院本於業務
      上所製作之文書，且本院審酌該醫院既係被告當時受傷前
      往驗傷之醫院，就被告受傷情形並無虛構之必要，足認該
      醫院所製作之上開簡便行文表，係在可信之特別情況下所
      製作之文書，依刑事訴訟法第159條之4第3款規定，自得
      作為本件之證據，被告主張該簡便行文表無證據能力，尚
      無可採。
（六）被告雖主張其於臺南縣警察局永康分局永康派出所之警詢
      筆錄、偵查中之刑事告訴暨再行起訴聲請狀、刑事告訴暨
      再行起訴聲請補充理由狀等，因非出於被告自由意志而無
      證據能力云云。然觀之被告上開警詢筆錄、及聲請狀、刑
      事告訴暨再行起訴聲請狀所載，所述內容清楚，且一再要
      求對甲○○或乙○○追訴，意思一貫，並無任何因「陷於
      昏迷、精神錯亂」或其他因素致有意識不清，或違背其自
      由意思之情事，被告所稱「非出於其自由意志」，所指何
      事，實無可知，亦屬無稽，上開被告警詢筆錄或聲請狀等
      ，均得作為本件之證據。
三、按犯罪事實應依證據認定之，無證據不得認定其犯罪事實；
    又不能證明被告犯罪者，應諭知無罪之判決，刑事訴訟法第
    154條第2項、第301條第1項分別定有明文。所謂認定犯罪事
    實之證據，係指足以認定被告確有犯罪行為之積極證據而言
    ，如未發現相當證據，或證據不足以證明，自不能以推測或
    擬制之方法，以為裁判基礎，最高法院29年上字第3105號、
    40年臺上字第86號判例意旨參照。次按認定不利於被告之事
    實，須依積極證據，苟積極證據不足為不利於被告事實之認
    定時，即應為有利於被告之認定，更不必有何有利之證據，
    最高法院30年度上字第816號判例意旨參照。
四、查公訴意旨係以，被告意圖使甲○○與乙○○二人受刑事追
    訴之犯意，捏造甲○○與乙○○二人有傷害、妨害自由、妨
    害名譽、恐嚇及誣告之不實事項，先於95年2月4日晚上10時
    某分許，先撥打「110」電話向警報案；復於同日晚上10時
    50分至永康派出所提出告訴，誣指甲○○與乙○○二人涉犯
    上開罪行，嗣經檢察官偵查後，認甲○○、乙○○二人無上
    開犯行，以95年度偵字第5672號為不起訴處分確定後，被告
    又於95年8月2日再向該檢察署提起刑事告訴暨再行起訴聲請
    狀誣指前揭二人犯誣告犯行，此部分亦經同署檢察官以95年
    度偵字第123690號為不起訴處分，而認被告丙○○係犯刑法
    第169條第1項之誣告罪嫌。訊據上訴人即被告丙○○堅決否
    認有上開誣告之犯行，辯稱：伊與甲○○並無債務糾紛，乙○○為教唆討債，確曾與甲○○共同對伊出言恐嚇、暴力相
    向，共犯搶奪及妨害伊之行動自由、恐嚇取財等罪，伊只是
    陳述，及請依法偵查，沒有誣告的事實與意圖，後來在偵查
    庭也說不告了等語。
五、經查：
（一）關於被告與甲○○間有無債務糾紛部分：
    (一)證人甲○○於原審結證稱：伊與丙○○於88年間為男女朋
      友關係，曾匯款40餘萬元予丙○○投資法拍屋，丙○○尚
      欠伊20餘萬元，之後伊與丙○○因故分手，嗣於95年2 月
      4日上午某時許起，丙○○打電話約伊外出，伊因需錢急
      用，為與丙○○商討債務問題以獲得清償，而以電話告知
      丙○○同意約會並相約時間及地點，惟伊為避免遭丙○○
      挾持帶往飯店，故事先查好永康派出所之報案電話並邀乙○○一同前往等語（參原審卷第266-267頁、第269-290頁
      ），核證人乙○○於原審具結證稱：甲○○告訴伊丙○○
      要帶她去飯店，她怕被帶走而沒有辦法求救，要伊陪她一
      起去，以便緊急時報警等情互核一致（參原審卷第304-31
      4頁），復有匯出匯款申請單2紙、臺灣大哥大股份有限公
      司雙向通聯資料查詢、大眾商業銀行鳳山分行函覆各1份
      在卷可憑（見編號7偵卷第19、20頁），則證人甲○○及
      乙○○所證述「被告丙○○與甲○○債務關係相約見面」
      之始末情節，自堪信為真實。
    (二)被告丙○○於原審固辯稱：伊並未取得甲○○之匯款40萬
      元等情。惟於本院前審準備程序時，並不否認有收取上開
      匯款，惟辯稱「伊與甲○○沒有債務糾紛，甲○○投資房
      產虧掉了，但已取回20萬元，並有部分錢花在化妝品及生
      活費用」等語（見本院上訴卷第98頁）。然參以被告所有
      大眾銀行鳳山分行帳號000000000000號帳戶內，於88年11
      月29日及同年12月7日確有甲○○分別匯款2萬元及38萬元
      匯入，該帳戶陸續經由提款機以使用提款卡之方式提領現
      金5千元至3萬元不等之金額，復於89年5月31日當日，共
      有9筆10萬元之存款入帳，至89年6月1日，存款餘額即高
      達108萬8808元，有大眾商業銀行鳳山分行函覆及交易代
      號一覽表各一份在卷可按（見原審卷第112-115頁)。而上
      揭帳戶戶名為被告名義，既有如此頻繁之交易往來明細，
      且存款金額甚鉅，均顯見此乃被告所經常使用之交易帳戶
      ，苟非被告自行管領存摺、印章及提款卡，他人自無法經
      常使用提款卡提領小額款項，並任意將高達百萬元之存款
      存放於該帳戶之理，顯見證人甲○○上開所證「有匯款予
      被告投資法拍屋」等情應屬可採。至於其間債權債務關係
      是否確已釐清，是否如證人甲○○所稱其僅取回20萬元，
      尚有部分款項，被告未返還等情，乃屬民事糾葛，非本院
      得審究，惟證人甲○○認其投資款並未全數取回，而與被
      告有債務之糾紛，即非毫無根據。
（二）查被告於95年2月4日22時50分許，向永康派出所指稱：「
      甲○○與乙○○以徒手將我控制在我的自小客車內，乙○○將身體衝進車內與甲○○合力將我車鑰匙搶走，控制我
      的身體，使我無法離開現場，時間長達10分鐘至20分鐘之
      久」等情，並對證人乙○○提出涉犯妨害自由、搶奪等犯
      行之告訴；復於95年2月7日15時30分，再向永康派出所告
      訴乙○○稱：「我於95年2月4日22時30分左右，在臺南縣
      永康市○○○路363號前，乙○○將我右手第3指、第5指
      及挫傷及右手挫傷」，而告訴乙○○涉犯傷害犯行。又於
      95年3月9日14時18分許，向永康派出所指稱：「乙○○與
      甲○○合力將我插在鑰匙孔內之汽車鑰匙及遙控器、鑰匙
      圈拔下搶走，讓我坐在車上，不讓我離開」、「是乙○○
      造成我右手第3指、第5指及右手挫傷」等語，而對甲○○
      、乙○○提出告訴，告訴甲○○（妨害自由）、乙○○（
      妨害自由、搶奪、傷害）犯罪。又於95年4月24日具狀告
      訴，指稱「甲○○與乙○○合力挾持告訴人（即被告丙○○）及所駕駛之自用小客車，乙○○並搶奪告訴人之車鎖
      及搖控電鎖，致引擎熄火，其等復威脅恐嚇告訴人交出金
      錢或開立本票，不令駛離，及致告訴人右手指挫傷」等事
      實，而告訴甲○○、乙○○涉犯妨害自由、乙○○另涉犯
      搶奪、傷害等罪嫌；另於95年8月1日具狀告訴並聲請再行
      起訴，指稱「甲○○、乙○○2人於95年2月4日22時許，
      臺南縣永康市○○○路363號中山郵局前，甲○○、乙○○竟基於犯意聯絡，合力強行拔下告訴人車號E5-9840號
      自小客車鑰匙，阻止告訴人離開而妨害告訴人之行動自由
      ，乙○○並致告訴人右手第3手指、第5手指挫傷及右手挫
      傷」等事實，而告訴甲○○、乙○○妨害自由，乙○○另
      犯傷害、搶奪罪嫌等事實，有各該警詢筆錄及刑事告訴暨
      再行起訴聲請狀可按（詳編號6警卷第13-23頁，編號7偵
      卷第28-29之1頁、編號9他字卷第2-4頁），則被告顯有向
      偵查犯罪之公務員提出申告之事實；且稽之被告上開四次
      相繼指稱證人甲○○、乙○○涉犯上開妨害自由或搶奪、
      傷害等犯行，並於警詢時明確稱「對乙○○，或對乙○○
      、甲○○二人提起告訴」，或於偵查中再以刑事告訴狀，
      或刑事告訴暨再行起訴聲請狀明確請求「依刑事訴訟法第
      232條之規定提出告訴，狀請鈞署鑒核查辦，並即予以起
      訴，以儆不法，並障（維）民權」等語，益足認被告確有
      向偵查機關對甲○○、乙○○提出申告之意，且申告之意
      甚堅，即有使甲○○、乙○○二人受刑事訴追之意，而無
      其所辯之「其僅陳述事實，請依法偵查」，或於偵查中表
      明不予「告訴」等情，則被告上開所辯，自無足取。
（三）本案起源係因被告於95年2月4日晚上10時50分至永康派出
      所提出告訴，而後被告復有上開多次警詢或具狀向檢察官
      陳述之情狀，而檢察官起訴書係以被告於95年2月4日晚上
      10時50分至永康派出所提出之告訴內容，而認被告有本案
      誣告犯行，但被告堅決否認犯罪，則上開第一次警詢之告
      訴內容甚為重要，茲先載明其詳情：「（警問：你今日[4
      ]因何事至派出所報案製作筆錄？）我因遭人控制行動妨
      害自由所以到派出所報案。我是於95年2月4日22時左右在
      台南縣永康巿中山南路363號前，被甲○○、乙○○兩名
      男女以徒手將我控制在我的自小客車內。甲○○先上我的
      車坐在我車內乘客座上，以手將我的車鑰匙拔出，我與她
      發生拉扯之際，乙○○就從我車後方衝到我車右側，將我
      右側前方車門一直打開，並將身體衝進車內與甲○○合力
      將車鑰匙搶走，並對我言語威嚇及控制我的身體，使我無
      法開離現場。（警問：甲○○及乙○○將你控制行動妨害
      自由，前後時間共有多久，其間對你做何種不法行為？）
      甲○○及乙○○將我控制行動時間，前後共約10至20分左
      右，這一段期間他除了將我控制在我自小客車內，並對我
      言語恐嚇，提言對我不利。他們搶奪我的車鑰匙及遙控器
      ，車鑰匙原本有兩把，其中一把被他們搶走，鑰匙圈也被
      搶走。我與甲○○是朋友關係，與乙○○並不認識，我不
      清楚他們為何要控制我的行動自由，我們之間並無糾紛。
      （警問：你以上所說是否實在？有無補充？）實在。乙○○到派出所後又講我壞話及以台語指罵我[惡質]，我建請
      警方進行錄音，上述乙○○以台語罵我[惡質]之言語，承
      辦警員也有聽到，也承認確有。我要對乙○○提出妨害自
      由、搶奪、恐嚇、妨害名譽告訴，暫不對甲○○提告訴。
      最後我請求警方調閱現場監視器」等語（見編號6警卷第
      13-15頁）；被告於95年2月7日15時30分再至永康派出所
      指稱：「我於4日遭人控制行動妨害自由，因為我這幾天
      手部隱隱作痛，所以到派出所補作筆錄，要控告對方傷害
      。我是於95年2月4日22時30分左右在台南縣永康巿中山南
      路363號前，被甲○○、乙○○二人徒手將我控制在我的
      自小客車內。其間他們二人合力拉扯時將我右手第3指、
      第5指挫傷及右手挫傷[詳如診斷證明書]。（警問：你於
      第一次筆錄中為何沒有提到，為何至今才向警方說明？）
      當初失神，承辦警員也沒問及，只覺得隱隱作痛，事後才
      發現。（警問：你以上所說是否實在？有無補充？）實在
      。我有請求承辦警員目視，確實有。我請求承辦警方依職
      權調閱案發現場的兩個警網記錄及我向110兩次報案記錄
      ，及對方謊報我犯法控告我的報案記錄，…我要告對方傷
      害。」等語（見編號6警卷第16-17頁及第24頁）。
（四）為還原案發當時之情狀，自應參酌案發現場之證人甲○○
      、乙○○，及承辦警員王昭智證述之內容，但因被告主張
      證人甲○○、乙○○之警詢，無證據能力，故以下列有證
      據能力之偵查及原審之證述為據：
      (一)證人甲○○於偵查中證稱：伊在88年認識被告，當時他
        是代書，在作法拍屋，告知伊很好賺，所以伊就投資41
        萬5千元，後來認為被告騙伊，有陸續要回20萬元…。
        伊在投資時有跟被告在一起，分手後被告有在夜間打電
        話騷擾伊，95年2月4日被告打電話給伊，約伊在龍成飯
        店或統帥飯店碰面，伊問要不要還錢，被告說見面再說
        。…與被告相約在離永康分局很近的二王郵局前，被告
        開車到時，伊請被告將車開到（郵局前）廣場，他拒絕
        ，將車停在路邊，伊只好上車，上車後被告問伊要到龍
        成或統帥飯店，因當時被告的車沒熄火，伊怕被告將伊
        載走，於是出手想要拔車子鑰匙把車子熄火，被告拒絕
        ，而發生拉扯，乙○○就過來幫伊開車門…，後來被告
        就主動打ll0報案等語（見編號7偵卷第13-15頁）。嗣
        於原審結證稱：「95年2月4日傍晚被告跟我約在臺南交
        流道附近見面，問我要去龍成飯店或統帥飯店，因為他
        有欠我錢，小孩子要註冊，我想拿點錢回來，所以就約
        在中山南路的郵局。…是乙○○開車帶我去跟被告見面
        。到達郵局後，我在郵局廣場，打手勢請被告的車開進
        郵局，他不願意，叫我上車談，僵持一陣子後，我還是
        上他的車，坐右前座。我上車時，乙○○在他車上，他
        的車離被告的車沒有很遠。我上車後，被告沒有要談錢
        的事，他車子沒有熄火，一直要開走，我動手拔鑰匙熄
        火，所以有跟他發生拉扯。當時有將鑰匙搶下來，但最
        後是在被告手上。一開始我沒看到乙○○，在拉扯時，
        乙○○把右前座的車門打開，他走到被告駕駛座旁，因
        為駕駛座的窗戶是關著，我不知道乙○○有跟被告講什
        麼。當時乙○○有報警，我人在被告車上…乙○○在車
        前，怕被告開走車子。警察到場之前乙○○請被告好好
        跟我談還我錢的事。我有看到被告打110報案電話，但
        當時很慌亂，沒有注意內容，但我記得被告有說他被挾
        持及地點。我與被告有過親密關係，但沒有論及婚嫁。
        （被告問：你搶到鑰匙並且熄火了，所以你們2個人就
        是在妨害我的自由，並讓我無法離開？）我的目的是要
        在被告不將車開走情形下，談還款的事。（問：那天約
        會，你說要協商債務，乙○○為何要躲在暗處，而且沒
        有告訴我，他是何許人物？）乙○○當天是載我去現場
        ，事前我有告訴他，我的顧慮，他告訴人不要上（你的
        ）車，他在他自己的車上。（問：你為什麼在偵查、警
        訊中說怕我將車開走？怕我在車上強姦你？我憑什麼強
        姦你？）當初我並沒有提出這個問題。（審判長問：你
        為何要搶他的車鑰匙？）我要叫他熄火。（問：你有無
        順利搶到鑰匙，將車子熄火？）有。（問：你有無順勢
        將車鑰匙取走？）有，因為雙方在拉扯，有將鑰匙拔出
        來。（問：鑰匙拔出來後，落入何人手中？）剛拔出來
        時，是在我手中，後來又被他搶回去。（問：從車子在
        發動中鑰匙被旋轉熄火，並被拔出，鑰匙在你手中，這
        段期間乙○○是在何時出現？）鑰匙已經落入我手中時
        ，這時乙○○將車門打開，乙○○叫我下車，那時我和
        被告仍持持續拉扯，結果鑰匙就落入被告手中。（問：
        乙○○沒有進來幫你搶鑰匙？）沒有，車子太小了。（
        問：鑰匙剛落入被告手中時，你人有無下車？）我沒有
        馬上下車，因為已經沒有危險性。（問：乙○○為何要
        跑到被告的駕駛座車窗旁邊？）他可能是要叫被告，跟
        他講事情，但我沒有聽見。（問：警察來的時候，乙○○是站在被告車子的何處？）車前右方。（問：被告是
        何時打電話報案？）好像乙○○跑到被告駕駛座旁邊車
        窗，要被告將車窗搖下來，被告在這個時候打電話報警
        。我在車上，印象中聽到被告報案說他被挾持。（問：
        整個過程，被告是否知道乙○○有陪你去？）不知道。
        」等語（見原審卷第264-293頁）。由證人甲○○上開
        之證述可知，甲○○與被告曾有過親密關係，於95年2
        月4日案發當日被告打電話約甲○○要去飯店碰面，被
        告開車到郵局前路邊，甲○○坐被告之車後，被告的車
        沒熄火，被告問甲○○要到龍成或統帥飯店，因甲○○
        怕被告載走，於是出手要拔被告車子鑰匙把車子熄火，
        雙方即在車上拉扯，甲○○有順勢將車鑰匙拔出來，後
        來又由被告搶回去。「（原審問：從車子在發動中鑰匙
        被旋轉熄火，並被拔出，鑰匙在你手中，這段期間乙○○是在何時出現？）鑰匙已經落入我手中時，這時乙○○將車門打開，乙○○叫我下車，那時我和被告仍持持
        續拉扯，結果鑰匙就落入被告手中。（問：鑰匙剛落入
        被告手中時，你人有無下車？）我沒有馬上下車，因為
        已經沒有危險性。（問：乙○○為何要跑到被告的駕駛
        座車窗旁邊？）他可能是要叫被告，跟他講事情，但我
        沒有聽見。（問：警察來的時候，乙○○是站在被告車
        子的何處？）車前右方。（問：被告是何時打電話報案
        ？）好像乙○○跑到被告駕駛座旁邊車窗，要被告將車
        窗搖下來，被告在這個時候打電話報警。我在車上，印
        象中聽到被告報案說他被挾持。（問：整個過程，被告
        是否知道乙○○有陪你去？）不知道。」等情。
      (二)證人乙○○於偵查中證稱：是甲○○告訴伊，丙○○從
        除夕開始就打電話騷擾她，說要載她到賓館，於是甲○○請求伊陪同與丙○○見面，伊當時車子停在後方五公
        尺的地方，伊看到甲○○與丙○○在車內發生拉扯，伊
        考慮到甲○○的安全，於是趕到前面打開右前方車門以
        避免甲○○危險，後來伊就走到駕駛座，請丙○○有話
        慢慢說，但丙○○當時就馬上打電話報警，說伊挾持他
        ，伊沒有挾持他等語（見編號7偵卷第13-15頁）。嗣於
        原審結證稱：「95年2月4日晚上甲○○告訴我說，被告
        要帶她去飯店，她怕被帶走而沒有辦法求救，所以跟我
        說如果她被帶走，就趕快報案。當天我開車載她去現場
        。我車子停在被告車子後面約五公尺。甲○○原先在郵
        局前面廣場跟被告招手，請被告下來，但被告不願意，
        甲○○就進入他的車子。我看到甲○○進入車子裡不久
        ，他們就在拉扯，我就馬上過去將副駕駛座的車門打開
        讓甲○○有逃生的機會。我打開車門後，甲○○沒有下
        車。車門拉開後，我就撥電話給永康派出所，因為那個
        地方距永康派出所較近，我就走到駕駛座旁請他開門下
        來好好談。（檢察官問：你走到駕駛座時，被告有無將
        車窗或車門打開？）都沒有。我沒有與甲○○一起搶被
        告車內的鑰匙。報案後沒幾分鐘，好像110警方先到，
        110是被告打的，我打永康派出所，我事先就先問好派
        出所號碼。（問：報案後，到警察到達前，被告有無要
        開車離開？）我站在車子外面，不知道裡面的狀況，但
        是車子沒有要開走的動向。（問：警察到場後，為何將
        你們三人請到派出所？）因為被告說要告我和甲○○恐
        嚇、妨害自由之類，警察就跟我們要身分證，並請我們
        到派出所。（問：警察來之前，有無向被告說若不給錢
        ，就要報警？）沒有，是請他下來好好協調。（問：到
        派出所後，為何向員警表示有人很惡質？）表示這種行
        為很過份，因為我聽甲○○說，被告叫他匯40幾萬元投
        資房地產，但是實際上並沒有，甲○○後來也沒有向他
        要，但是之後幾乎每個月都打電話騷擾甲○○。我是在
        等候作筆錄時，跟警察閒聊，說這樣很過份。永康派出
        所的電話是我用104查的。（審判長問：你當天在甲○○去和被告見面前，為何要事先查詢永康派出所的電話
        ？）因為當天怕有緊急狀況所以事先查詢永康派出所電
        話，事情發生，我就趕快打電話報警，以防萬一，因為
        擔心甲○○被帶走。（問：甲○○是被拉上被告的車子
        ，還是主動進入？）我從車內看到的動作是甲○○有用
        手勢招被告下來，被告不下車，甲○○才進入被告的車
        子，甲○○進去沒多久，我從車內就看到他們二人在車
        內拉扯。（問：你是在幫甲○○開他旁邊的門時，同時
        打電話報警？）先打開門然後打電話報警，同時走到被
        告車子駕駛座旁邊，請他將車窗搖下來，並下車好好談
        ，不久警察就來了。110先到，派出所後到。（問：你
        幫甲○○打開被告的車門，你的目的是要讓甲○○方便
        出入還是要幫甲○○搶被告的鑰匙？）我是看到他們在
        裡面拉扯，我就趕快開門要讓她逃生，而且我當天去的
        目的就是要保護她，避免她被帶走。（問：在你報案後
        ，警察到達前，你有沒有站在被告車前阻止他離開？）
        沒有，再笨的人也不會以肉身站在車子前面阻擋，否則
        很容易被車子撞死。（問：你將被告車門打開後，甲○○有沒有馬上下來？）沒有。（問：你當時有無試圖打
        開被告駕駛座旁邊的車門？）沒有，沒這個必要，我是
        輕聲對他說請他將車窗打開。」等語（見原審卷第304-
        316頁）。由證人乙○○上開之證述可知，甲○○告知
        伊，丙○○多次打電話騷擾她，說要載她到賓館，當日
        是應甲○○請求載她與丙○○見面，伊看到甲○○與丙○○在車內發生拉扯，考慮到甲○○的安全，於是趕到
        前面打開被告右前方車門以避免甲○○危險，後來伊有
        走到被告駕駛座，請丙○○有話慢慢說，但丙○○當時
        就馬上打110電話報警。報案後沒幾分鐘，110警方先到
        ，伊事先有查出永康派出所電話，伊也有打電話向永康
        派出所報警。「（問：到派出所後，為何向員警表示有
        人很惡質？）表示這種行為很過份，因為我聽甲○○說
        ，被告叫他匯40幾萬元投資房地產，但是實際上並沒有
        ，甲○○後來也沒有向他要，但是之後幾乎每個月都打
        電話騷擾甲○○。我是在等候作筆錄時，跟警察閒聊，
        說這樣很過份。永康派出所的電話是我用104查的。（
        問：你將被告車門打開後，甲○○有沒有馬上下來？）
        沒有。」等情。
      (三)證人即到場處理員警王昭智於偵查中結證稱：一開始是
        乙○○打電話到永康派出所，乙○○表示他與人發生財
        務糾紛，希望我們前往協助，在途中我們有接獲110來
        電告知說丙○○自己報案說他被人挾持，我與同事蔡雅
        男一起趕到台南縣永康市○○○路363號二王郵局前，
        看到三個人在場，丙○○一個人自己坐在駕駛座，乙○○站在自小客車的左前方，甲○○站在郵局停車廣場上
        ，就在車輛右邊，完全沒有看到拉扯，也沒有看到有人
        被挾持，到場後乙○○向我們表示希望我們協助他，因
        為丙○○積欠債務不還，丙○○則表示乙○○、甲○○
        妨害他行動自由不讓他離去，我們就帶他們三人回去派
        出所處理。汽車鑰匙應該是丙○○自己保管，車子是他
        自己開車到派出所等語（見編號7偵卷第38-39頁）。於
        原審結證稱：「95年2月4日晚上那時在外面巡邏勤務，
        有一通派出所的值班同仁叫我到現場，還沒有到現場
        110又通報我到現場。到場時丙○○是坐在車上，另外
        二個人是站在車旁邊，我到時已經沒有爭執，只是口角
        。我到場時，乙○○的車是停在丙○○的車後方五、六
        公尺左右，是熄火中。被告的車子當時熄火，被告坐在
        他的駕駛座上。我到場是乙○○先跟我表示跟丙○○發
        生財務糾紛，丙○○跟我表示他被他們二個控制行動。
        丙○○說要告他們二個妨害自由，乙○○是向我表示他
        們和丙○○有財務糾紛，並說要告，但是我說這是民事
        部分，請他去向法院申請，我當場只是受理丙○○的部
        分。因為我受理丙○○的告訴，請他們三人都到派出所
        。丙○○在案發現場，說另外二個人不讓他走，有拉住
        他、控制他的行動，所以要告他們妨害自由。（問：在
        派出所作筆錄時，被告有無表示要對另外二人提出告訴
        ？）丙○○說要告另二人妨害自由，還要告他們搶奪他
        的財物，就是鑰匙。（問：在派出所有無聽聞乙○○稱
        被告很惡質？）我有聽到。當時我在製作丙○○筆錄，
        乙○○在我們辦公室的另外一邊跟我們同事說，他可能
        在抒發他的不滿。（被告問：在製作筆錄時，乙○○就
        對著我罵惡質，有沒有這個事？）他是有講，可是他是
        不是對你講我不清楚。（問：事後乙○○有跟你們同事
        指摘我惡質，是不是？）他是進去警局後，情緒性發言
        。（問：95年2月4日你又沒有對我驗傷，也沒有問我有
        沒有受傷，你怎麼知道我沒有受傷？）我不知道你有沒
        有受傷。（問：你在偵查中為何具結證稱說我沒有受傷
        ？）我不知道你有沒有受傷，你拿驗傷單來，我也有受
        理。（檢察官問：你有無看到被告車子鑰匙與遙控器鬆
        脫？）沒有，他第一次筆錄做完後，他出去又馬上到派
        出所來說他遙控器掉在車上，並拿遙控器、鑰匙給我看
        ，當時遙控器和鑰匙就已經分開了。」等語（見原審卷
        第317-330頁）。於本院更一審到庭結證稱：「（被告
        問：95年2月4日你當時有無刻意檢視丙○○診斷書上記
        載右手指受傷之相關部位？）2月4日當時被告沒有提出
        診斷書，所以沒有檢視。（問：到了派出所，丙○○立
        即將甲○○、乙○○兩人案發時，合力搶奪之車子鑰匙
        及遙控器電鎖鬆脫，我當場交給你，向你報告並且請你
        拍照存證？）我有拍照附卷上去。（審判長問：你在第
        一次製作筆錄的時候，有無特別檢查被告的手有無受傷
        ？）沒有檢查。他沒有提出，我們不能檢查，因為他是
        被害人，他當場沒有提出，所以我沒有檢查，如果有傷
        ，我也不知道是怎麼造成，我只對妨害自由部分受理。
        （問：第二次作筆錄時，你有無檢查被告受傷的情形？
        ）第二次來做筆錄，他已經提出驗傷單，所以我沒有檢
        查。」等語（見本院更一卷第117-121頁）。由上開證
        人王昭智之證述可知，是乙○○打電話到永康派出所，
        表示他與人發生財務糾紛，希望警方前往協助，在途中
        有接獲110來電告知丙○○自己報案說他被人挾持，王
        昭智到案發現場，丙○○一個人自己坐在駕駛座，乙○○站在自小客車的左前方，甲○○站在郵局停車廣場上
        。乙○○向警方表示，因為丙○○積欠債務不還，丙○○則表示乙○○、甲○○妨害他行動自由不讓他離去，
        警方就帶他們三人回去派出所處理。被告車子是他自己
        開車去的，所以鑰匙當時應該在丙○○身上。丙○○說
        要告另二人妨害自由，還要告他們搶奪他的財物，就是
        鑰匙。當天到派出所後，被告沒有表示無要對另外二人
        提出傷害告訴，第一次警詢筆錄時伊沒有問被告有無受
        傷。在派出所我有聽到乙○○說被告很惡質。（被告問
        ：在製作筆錄時，乙○○就對著我罵惡質，有沒有這個
        事？）他是有講，可是他是不是對你講我不清楚。（被
        告問：95年2月4日你當時有無刻意檢視丙○○診斷書上
        記載右手指受傷之相關部位？）2月4日當時被告沒有提
        出診斷書，所以沒有檢視。（問：到了派出所，丙○○
        立即將甲○○、乙○○兩人案發時，合力搶奪之車子鑰
        匙及遙控器電鎖鬆脫，我當場交給你，向你報告並且請
        你拍照存證？）我有拍照附卷上去。（審判長問：你在
        第一次製作筆錄的時候，有無特別檢查被告的手有無受
        傷？）沒有檢查。（問：第二次作筆錄時，你有無檢查
        被告受傷的情形？）第二次來做筆錄，他已經提出驗傷
        單，所以我沒有檢查。」等情。
      (四)按「刑法之誣告罪，以意圖他人受刑事處分或懲戒處分
        ，向該管公務員誣告為構成要件，故該項犯罪不特須指
        出其具體事實足以使人受刑事或懲戒處分，且須明知其
        為虛偽，具有故意構陷之情形始能成立，如對事實有所
        誤認，即缺乏此種意思條件，自難令負誣告責任」、「
        誣告罪之成立以意圖他人受刑事處分或懲戒處分，而為
        虛偽之告訴告發報告者為要件。所謂虛偽係指明知無此
        事實故意捏造而言，若告訴人誤認有此事實或以為有此
        嫌疑，自不得指為虛偽，即難科以本罪」、「誣告罪之
        成立，以意圖他人受刑事處分虛構事實而向該管公務員
        申告為其要件，故其所訴事實，雖不能證明係屬實在，
        而在積極方面當無證據證明其確係故意虛構者，仍不能
        遽以誣告罪論處」，最高法院22年上字第3368號、40年
        台上字第88號、46年台上字第927號判例意旨參照。綜
        合上開三位證人之證述、現場照片及被告提出永達醫院
        於95年2月6日出具丙○○之右手第3指、第5指挫傷、右
        手挫傷之診斷證明書，證人甲○○承認以前與被告曾有
        過親密關係，及被告質問甲○○「（問：那天約會，你
        說要協商債務，乙○○為何要躲在暗處，而且沒有告訴
        我，他是何許人物？）乙○○當天是載我去現場，事前
        我有告訴他，我的顧慮，他告訴人不要上（你的）車，
        他在他自己的車上。（問：你為什麼在偵查、警訊中說
        怕我將車開走？怕我在車上強姦你？我憑什麼強姦你？
        ）當初我並沒有提出這個問題。」，證人甲○○上了被
        告車子，有出手要將被告之車子熄火，甲○○與被告為
        搶車鑰匙雙方發生拉扯，甲○○曾搶得被告車子之鑰匙
        ，嗣再由被告搶回，被告主張因此其車鑰匙與遙控器之
        因分開，有照片在卷可證（見編號4偵卷第6頁），在甲○○與被告為搶車鑰匙發生拉扯時，乙○○出現，打開
        甲○○右前座之車門，嗣到被告駕駛座旁邊的車門，要
        被告打開車窗下來談，而被告與乙○○不認識，乃打「
        110」電話報警（見原審卷第62頁受理各類案件紀錄表
        ，其上載明係丙○○於95年2月4日22時25分報案，稱「
        遭人挾持，請派員前往處理」），直至警方到達案發現
        場，被告並未離去，於永康派出所作筆錄時，被告聽到
        乙○○指稱被告惡質，於第二天被告發現其手受傷，提
        出診斷證明書，而對甲○○、乙○○提出傷害、妨害自
        由、搶奪、妨害名譽等之告訴。查被告與甲○○約於晚
        上10時餘在案發地點見面，雙方在被告車內為搶車鑰匙
        發生拉扯，車鑰匙被甲○○搶下，車鑰匙與遙控器並因
        之分開，被告後來發現其手有受傷；被告與甲○○在車
        內為搶車鑰匙發生拉扯時，被告見不認識之乙○○打開
        被告車子右前車門，再到司機座旁要被告下車，而認甲○○、乙○○有共同涉犯上開罪嫌。參諸上開判例意旨
        ，難認被告係明知無此事實故意捏造，雖被告誤認有此
        事實或以為有此嫌疑，自不得指為虛偽，即不能以誣告
        罪論究。
      (五)關於被告申告甲○○、乙○○恐嚇部分：
      (1)被告雖於95年3月9日14時18分許向臺南縣警察局永康分
        局永康派出所指稱：「乙○○出言恐嚇稱『我騙錢、詐
        欺，要我交出錢或者開票，不要讓你走，要叫警察來抓
        我』，甲○○出言恐嚇我稱『你要交出錢，不要讓你走
        ，要叫警察來抓我』」等語。於同年4月24日復具狀告
        訴，指訴甲○○與乙○○二人共犯恐嚇（取財）等罪，
        有被告該日之警詢筆錄、刑事告訴狀（見編號7偵卷第
        28頁起）在卷足憑。但觀之被告指訴之內容，證人乙○○係出言恐嚇稱『我騙錢、詐欺，要我交出錢或者開票
        ，不要讓你走，要叫警察來抓我』，而甲○○係恐嚇稱
        『你要交出錢，不要讓你走，要叫警察來抓我』等語，
        均非涉及以「加害生命、身體、自由、名譽、財產之事
        」，而行恐嚇或恐嚇取財之行為，被告縱有上開指訴，
        亦未該當刑法恐嚇或恐嚇取財罪之構成要件，證人甲○○與乙○○尚無因被告此部分之指訴，而受有刑事處分
        之危險。
      (2)按刑法第169條第1項固規定，意圖他人受刑事或懲戒處
        分，向該管公務員誣告者，處七年以下有期徒刑；惟按
        誣告罪之成立，須以被誣告人，因虛偽之申告，而有受
        刑事或懲戒處分之危險為其要件（最高法院30年上字第
        2003號判例參照）。查證人甲○○與乙○○既無因被告
        此部分之指訴，而受有刑事處分之危險，揆之上開最高
        法院判例要旨，即難認被告此部分所為，該當誣告罪之
        構成要件。
      (六)關於被告被指涉犯誣告部分：
        查公訴意旨雖認被告有意圖使甲○○、乙○○二人受刑
        事追訴之犯意，捏造甲○○、乙○○二人有誣告之不實
        事項，而誣告甲○○、乙○○二人犯罪。但就被告如何
        「虛構事實」而誣指甲○○、乙○○二人涉犯誣告犯行
        ，則未提出確實之証據以資證明；且稽之被告95年4月
        24日刑事告訴狀所載，亦僅泛指「被告乙○○警方謊稱
        告訴人詐欺、騙錢並要求逮捕告訴人移送台南縣警察局
        永康派出所，…其等不實指訴告訴人詐欺、騙錢、欠錢
        等行為，告訴人予以否認…」等語（見編號7偵卷第29
        頁）；另於95年8月1日刑事告訴暨再行起訴聲請狀亦僅
        載明「被告甲○○、乙○○涉嫌誣告部分，原偵審一、
        二審均漏未偵辦，容有未洽」等語（見編號9偵卷第2頁
        ）；而證人乙○○、甲○○二人當日確有報警處理，並
        與被告至永康派出所製作筆錄，被告與證人甲○○確有
        債務糾紛，則被告上開申告內容亦難認有何「虛構事實
        」之情事，亦核與誣告罪之構成要件有間。另稽之檢察
        官95年度偵字第12369號不起訴處分書所載（見編號8偵
        卷第15頁），亦僅認被告係告訴「甲○○、乙○○基於
        誣告之犯意聯絡，報警處理」等語，至於被告如何「虛
        構事實」而誣告甲○○、乙○○二人，亦難以上開不起
        訴處分書所載內容而可証明，自難以上開不起訴處分書
        ，據為被告不利之認定。
六、綜上所述，依被告上開申告內容，尚難認被告有何「虛構事
    實」而為誣告之行為，或有何「誣告之意」，依檢察官所提
    出之證據，均不足為被告此部分有罪之積極證明，亦無從說
    服本院以形成被告此部分有罪之心證；此外復查無其他積極
    證據以資証明被告有公訴意旨所指之此部分犯行，基於無罪
    推定之法則，應認不能證明被告犯罪。原審疏未查明，誤以
    被告有罪而為科刑判決，被告上訴指摘原判決為不當，為屬
    有據，應由本院將原判決摘銷，改為被告無罪判決之諭知。
據上論斷，應依刑事訴訟法第369條第1項前段、第364條、第301
條第1項前段，判決如主文。
本案經檢察官林炎昇到庭執行職務。
中    華    民    國    99    年     5    月    11    日
                  刑事第一庭    審判長法  官  茆臺雲 
                                      法  官  蔡長林
                                      法  官  王明宏
以上正本證明與原本無異。
檢察官如不服本判決應於收受本判決後十日內向本院提出上訴書
，其未敘述上訴理由者並得於提起上訴後十日內向本院補提理由
書。

                                      書記官  黃全忠
中    華    民    國    99    年    5     月    11    日

司法院資訊處製作；財團法人民間司法改革基金會備份。
